【裁判字號】    94,上易,820
【裁判日期】    950530
【裁判案由】    詐欺等
【裁判全文】
臺灣高等法院高雄分院刑事判決         94年度上易字第820號
上  訴  人  臺灣高雄地方法院檢察署檢察官
被      告  甲○○
            丙○
上列一人
選任辯護人  史乃文律師
上列上訴人因被告詐欺等案件，不服臺灣高雄地方法院94年度易
字第925號中華民國94年10月21日第一審判決（起訴案號：臺灣
高雄地方法院檢察署94年度偵續字第65號），提起上訴，本院判
決如下：
    主  文
上訴駁回。
    理  由
一、公訴意旨略以：被告甲○○與其妹乙○○於民國85年5月10
    日簽訂不動產買賣契約書（下稱系爭不動產買賣契約），雙
    方約定被告甲○○於85年12月30日前將其所有坐落高雄市○○區○○段二小段921、921-1地號之2筆土地及其上建物建
    號1821號即門牌號碼高雄市○○區○○街86號之房屋（下稱
    系爭房地）所有權移轉登記予乙○○，甲○○拒不履行該契
    約，乙○○向法院起訴請求甲○○將上揭房地所有權移轉登
    記予乙○○，經臺灣高雄地方法院92年度訴字第942號判決
    甲○○應將上開房屋土地所有權移轉予乙○○，經臺灣高等
    法院高雄分院駁回甲○○之上訴後，最高法院於93年6月17
    日以93年度台上字第1200號裁定上訴駁回確定），詎甲○○
    與其妻丙○共同意圖為自己不法之利益，基於使公務員登載
    不實及詐欺之犯意聯絡，為避免乙○○以上開民事確定判決
    為執行名義向法院聲請強制執行，竟共同謀議由甲○○於93
    年3月20日簽發面額新台幣（以下同）350萬元、票號264942
    號之本票（下稱系爭本票）予丙○，製造虛假之本票債權，
    並由丙○持系爭本票向原審法院聲請裁定准予強制執行，致
    使不知情之該法院承辦公務員將該不實事項登載於職務上所
    掌之案卷，而於93年4 月20日以93年度票字第21774 號裁定
    准予強制執行確定，同年5 月28日丙○並持該本票裁定向原
    審法院聲請對甲○○所有上開房地為強制執行，該法院承辦
    公務員又陷於錯誤，將此不實之事項登載於職務上所掌之案
    卷，而誤將上開房地拍賣，甲○○因而獲有免於移轉所有權
    予乙○○之利益等語，因認甲○○及丙○涉犯刑法第216 條
    、第214 條之行使使公務員登載不實文書罪嫌、刑法第339
    條第2 項之詐欺得利罪嫌。
二、公訴人認被告甲○○、丙○涉有前揭犯行，係以甲○○於93
    年3月20日即簽發該面額本票予丙○，旋於同年4月14日始與
    丙○離婚之事實，業經被告2人坦承明確，並有臺南市○○
    區○○街一段126號戶籍謄本在卷可稽；被告2人在未有任何
    具體之離婚協議下，甲○○即簽發本票金額350萬元給付丙○，嗣於同年4月14日離婚，顯與常情未符。又被告2人離婚
    後仍同住在臺南市○○區○○街一段126號，甲○○經營之
    公司，丙○有一半之股份，丙○之經濟來源係公司經營之收
    入，除據被告2 人供承在卷，復有臺南市政府商聯字第0005
    1618-1號旭辰企業社之營利事業登記證在卷可稽，是被告2
    人於離婚登記前後之生活、經濟狀況並未產生變化，所辯該
    紙本票係甲○○給付被告丙○離婚後之生活費，顯係卸責之
    詞等理由為其論據。
三、按犯罪事實，應依證據認定之，無證據不得認定犯罪事實；
    又不能證明被告犯罪者，應諭知無罪之判決；刑事訴訟法第
    154條第2項、第301條第1項分別定有明文。次按認定不利於
    被告之證據須依積極證據，苟積極證據不足為不利於被告事
    實之認定，即應為有利被告之認定，更不必有何有利之證據
    ；又犯罪事實之認定，應憑證據，如無相當之證據，或證據
    不足以證明，自不得以推測或擬制之方法，以為裁判之基礎
    ；最高法院30年上字第816號判例、40年台上字第86號判例
    可資參照。訊據被告甲○○、丙○均堅決否認有本件犯行，
    均辯稱：系爭金額350萬元之本票，係因彼等離婚，甲○○
    交付丙○作為支付未成年子女教育費及生活費之保障等語。
    經查：
（一）關於被告2人離婚之緣由及過程，業據證人丁○○於原審
      審理時具結證稱：伊與甲○○及丙○認識約5-6年，甲○○常至伊住處聊天，並談及丙○來臺後家人對丙○不好之
      家庭問題，在簽離婚協議書之前，即甲○○即曾談到要與
      丙○離婚之事，93年3月20日被告2人至伊家簽署離婚協議
      書，協議過程確有提及小孩之生活費及讀書費用，伊親眼
      見甲○○簽發本件350萬元本票給丙○。當場丙○談到小
      孩係由其照顧，甲○○應給予其生活保障。伊有參予此問
      題之協商，一開始丙○要求之金額不止350萬元，被告2人
      為此一直吵。被告2人協議離婚之證人為伊與伊妻2人等語
      明確（見原審卷第119-125頁），核與被告甲○○於原審
      以證人身分與丁○○隔離訊問時所證：伊平常即有對丁○○提到家務事，伊與丙○於93年3 月20日同至丁○○住處
      簽署離婚協議書，離婚條件即在丁○○家中商談，350 萬
      元之本票金額係丙○提出，作為給小孩之生活費，當場有
      被告2 人及丁○○夫婦在場等語相符（見原審卷127-12 9
      頁）。再者，丁○○之妻戊○○○於本院審理中亦證稱：
      被告2 人離婚前即常在伊住處吵起來，簽署協議書前1- 2
      星期提到離婚之事，簽署離婚協議書之日期為93年3 月20
      日即選舉日，當時在場之人為被告2 人及伊與伊先生丁○○，伊與丁○○擔任被告2 人離婚之證人等語屬實，核與
      上開丁○○、甲○○所證離婚過程及情節亦無不合。告訴
      人雖具狀指稱：本件離婚協議書上證人2 人之簽名筆跡一
      樣，應非證人2 人親簽云云（見本院卷第129 、130 頁）
      ，然證人丁○○、戊○○○於本院審理中，經本院命彼等
      當庭簽名及書寫住址，經比對與卷附離婚協議書上之丁○○、戊○○○之簽名及各別書寫之住址筆跡各自相似，並
      無顯然之不同，且離婚協議書上之丁○○與戊○○○之簽
      名亦無筆跡一樣之情形，告訴人上開指述顯屬無據，不足
      採信。此外，被告2 人於84年5 月26日結婚，婚後於86
      年7 月21日生有1 女Ａ００等事實，並有戶籍謄本、結婚
      公證書及出生公證書各1 張在卷可稽（見93年度他字第42
      45號卷【下稱4245號卷】第31、33頁）；被告2 人離婚之
      事實，復有高雄市新興區戶政事務所94年7 月20日函檢附
      之離婚協議書、離婚登記申請書及戶籍資料各1 份在卷可
      參（見原審卷第58-60 頁），被告2 人協議離婚，甲○○
      簽發系爭350 萬元本票予被告丙○作為兩人所生小孩Ａ０
      ０生活及教育費用等情，堪可認定。
（二）被告甲○○於93年3月20日簽發系爭本票予被告丙○，而
      至同年4月14日始至戶政事務所辦畢離婚登記，此固有該
      本票裁定書及戶籍謄本各1份可為佐證（見93年度發查字
      第3769號卷第19、20頁）。惟被告甲○○係於93年3月20
      日與丙○簽署離婚協議書已如前述，而本件離婚係被告丙○主動要求，並非甲○○要求離婚等情，亦經被告2人於
      偵查中檢察官訊問時供明在卷（見4245號卷第69頁），則
      甲○○自無庸顧慮丙○取得該本票後拒不辦理離婚登記。
      從而，甲○○於93年3月20日雙方簽署離婚協議書時，不
      待辦理離婚登記，即將該本票交付丙○，與事理即無違背
      。公訴意旨以被告甲○○於辦妥本件離婚登記前，即將系
      爭本票交付被告丙○，有違常情，進而推認被告2人之離
      婚及簽發本票之行為均屬虛偽，尚非可採。
（三）被告2人離婚條件約定，甲○○經營之旭辰企業社被告丙○有一半股份，由甲○○負責銷售，丙○負責管帳，丙○
      之經濟來源由該企業社營收支付等情，業經被告丙○供稱
      在卷，核與被告甲○○所供情節大致相符（見94年度偵續
      字第65號卷【下稱65號卷】第10、11頁），被告2人簽署
      之離婚協議書亦載明：甲○○經營之旭辰企業社經營權由
      女方（丙○）執有一半，作為女方之生活費及贍養費，此
      亦有上開離婚協議書1份存卷可查（見原審卷第40頁）。
      按被告2人若無離婚真意，而僅係以假離婚為由，偽造系
      爭本票之假債權，以避免上開房地遭乙○○聲請強制執行
      ，衡情自無庸於離婚協議書上，就女方即丙○離婚後取得
      旭辰企業社之經營權的一半另為約定。蓋乙○○勝訴之確
      定判決主文意旨係甲○○應將上開坐落高雄市○○區○○
      段二小段921、921-1地號之2筆土地及其上建物建號1821
      號即門牌號碼高雄市○○區○○街86號之房屋（下稱系爭
      房地）所有權移轉登記予乙○○，與旭辰企業社之經營權
      並無關連。是此益足徵本件離婚協議並非被告2人共同虛
      偽作假以達製造本票假債權之目的。
（四）被告甲○○與丙○離婚後雖仍同住在臺南市○○區○○街
      1 段126 號，甲○○住2 樓，丙○住3 樓，此固經丙○於
      偵查中供承在卷（見65號卷第10頁），而甲○○於偵查中
      亦供承：丙○離婚後仍與其住同址透天房屋（見65號卷第
      11 頁） ，核與甲○○於原審審理中所為證述亦大致相符
      （見原審卷第132 頁）。然被告甲○○係因丙○在臺灣並
      無親人，又找不到地方住，乃不忍心趕走丙○，致離婚後
      仍與丙○同住於上開透天房屋等情，業經甲○○供明在卷
      （見4245號卷第69頁）。又丙○因無法忍受甲○○私下將
      上開房地賣予乙○○，其經濟無保障，乃與被告離婚，亦
      經被告2 人於偵查中供述明確（見65號卷第10、11頁），
      核與甲○○於原審審理中所證離婚原由亦相符合（見原審
      卷第126 頁），且甲○○並證稱：「（當時你同意監護權
      給丙○？）對，因為我對不起她。」足見被告甲○○雖同
      意與丙○離婚，然對丙○並未心存怨恨，且自覺對不起丙○，參諸其於離婚協議中仍同意以上開企業社營收之一半
      作為丙○之生活費等情，甲○○於離婚後仍同意丙○續住
      於同址即無異於常情之處。自難僅以被告2 人離婚後仍居
      於同一透天房屋，即認彼等無離婚真意，進而推論系爭本
      票債權亦屬假債權。被告2 人離婚後仍住於同址透天房屋
      ，且旭辰企業社由甲○○負責銷售，丙○負責管帳，甲○○對丙○並無怨恨，被告2 人離婚後仍可平和同住等情既
      無疑問，且又不得據此推論被告2 人無離婚情意，公訴人
      聲請通知甲○○之父到庭證明被告2 人之共同生活情形，
      即無必要，併此敘明。此外，被告2 人於93年3 月20日簽
      署離婚協議書及被告甲○○簽發本件系爭本票之時，係乙○○上揭訴請移轉所有權之民事訴訟取得一審勝訴判決後
      ，甲○○提出上訴，由二審法院審理中，此固有本院93年
      3 月31日92年度上字第236 號民事判決書1 份存卷可按（
      見本院卷第63-68 頁），然縱認丙○係因知悉此訴訟之內
      容及進行之狀況，致丙○心生不滿，為免日後生活及小孩
      之養育失其保障，而生及時與甲○○協議離婚之意念，此
      亦僅生被告2 人離婚動機為何之問題，非可據以推論被告
      2 人之離婚非出於真意。
（五）綜上所述，被告甲○○與丙○所辯均非虛詞，2 人之離婚
      行為既出於離婚之真意，則系爭本票係甲○○簽發作為2
      人所生之女Ａ００教養之費用，亦可認定。則丙○持該本
      票向原審法院聲請准予強制執行，經原審法院裁定得為強
      制執行，丙○乃以該確定裁定為執行名義，聲請法院對上
      開房地為強制執行，其行為並無不法。公訴意旨指訴被告
      甲○○、丙○犯上開罪嫌所憑之證據，並未達通常一般人
      均不致有疑，而得以確信其為真實之程度。此外，復無其
      他積極證據足資證明被告有何公訴人所指犯行，揆諸前開
      說明，自不得遽為不利被告之事實認定，被告甲○○、丙○被訴犯罪事實即屬不能證明。
四、原審因而以不能證明被告2人犯罪，而為被告無罪之諭知，
    核無違誤；檢察官循告訴人乙○○具狀請求上訴意旨，猶執
    前詞，指摘原判決不當，為無理由，應予駁回。
據上論斷，應依刑事訴訟法第368條，判決如主文。
本案經檢察官林應華到庭執行職務。
中    華    民    國    95    年    5     月    30    日
                  刑事第八庭    審判長法  官  李炫德
                                      法  官  簡志瑩
                                      法  官  蔡國卿
以上正本證明與原本無異。
不得上訴。
中    華    民    國    95    年    5     月    30    日
                                      書記官  翁心欣

司法院資訊處製作；財團法人民間司法改革基金會備份。
